臺灣高等法院刑事判決
110年度上易字第501號
上  訴  人  臺灣桃園地方檢察署檢察官
被      告  曾信銘

上列上訴人因被告違反毒品危害防制條例案件，不服臺灣桃園地
方法院109年度審易字第914號，中華民國109年11月16日第一審
判決（起訴案號：臺灣桃園地方檢察署109年度毒偵字第1190號
），提起上訴，本院判決如下：
    主  文
上訴駁回。
    理  由
一、本案經本院審理結果，認第一審判決以檢察官就本案件有起
    訴之程序違背規定之情事，對被告甲○○為公訴不受理之諭知
    ，核無不當，應予維持。
二、檢察官上訴意旨略以：
　　被告前於民國105年8月、106年5月之施用毒品行為，經臺灣
    桃園地方檢察署檢察官以105年度毒偵字第5565號、106年度
    毒偵字第3904號為附命完成戒癮治療之緩起訴處分確定，惟
    其於緩起訴期間內，未依規定完成戒癮治療之處遇措施，經
    同署檢察官分別於107年6月5日、同年6月7日以107年度撤緩
    字第234、220號撤銷緩起訴處分確定。後被告於撤銷緩起訴
    處分公告後3年內，再犯本案施用第二級毒品行為，因被告
    事實上已接受等同觀察、勒戒之處遇，自應由檢察官逕行起
    訴，並無再次聲請法院裁定觀察、勒戒之必要。原審認事用
    法尚嫌未洽，爰請求將原判決撤銷，更為適當合法之判決。
三、按：
㈠、起訴之程序違背規定者，法院應諭知不受理之判決；又對於
    原審諭知不受理之判決上訴時，第二審法院認其為無理由而
    駁回上訴，得不經言詞辯論為之，刑事訴訟法第303條第1款
    、第372條分別定有明文。
㈡、109年7月15日增訂施行之毒品危害防制條例第35條之1第1款
    及第2款前段規定，施行前犯第10條之罪之案件，於施行後
    ，偵查中，由檢察官依修正後規定處理；審判中，由法院或
    少年法院（地方法院少年法庭）依修正後規定處理。是犯第
    10條之罪者，不論係修正前後，均應依新法規定處理。
㈢、施用第一、二級毒品為犯罪行為，毒品危害防制條例第10條
    設有處罰規定。故施用第一、二級毒品者，本應科以刑罰。
    惟基於刑事政策，對合於一定條件之施用者，則依同條例第
    20條之規定，施以觀察、勒戒及強制戒治之保安處分。又10
    9年1月15日修正公布、同年7月15日施行之毒品危害防制條
    例第20條第3項規定，犯第10條之罪於觀察、勒戒或強制戒
    治執行完畢釋放後，3年後再犯第10條之罪者，適用本條前2
    項之規定。上開所謂「3年後再犯」，只要本次再犯（不論
    修正施行前、後）距最近1次觀察、勒戒或強制戒治執行完
    畢釋放，已逾3年者，即該當之，不因其間有無犯第10條之
    罪經起訴、判刑或執行而受影響。其理由略以：87年5月20
    日毒品條例公布施行後之刑事政策，對於施用毒品者，已揚
    棄純粹的犯罪觀，雖強調「除刑不除罪」之理念，認為施用
    毒品者具有「病患性犯人」之特質，惟囿於當時戒治及醫療
    體系均不完整、專業人員欠缺且戒毒知識尚有不足，社會大
    眾仍視施用毒品者為「犯人」而非「病患」，暨相關戒毒及
    事後之追蹤、輔導配套措施亦不完備，其刑事政策明顯將施
    用毒品者偏向「犯人」身分處理，導致監獄人滿為患，且施
    用毒品人口不減反增。為此，戒毒政策不得不改弦易轍，開
    始正視施用毒品者實屬「病患」之特質。先於97年新增毒品
    條例第24條附命完成戒癮治療緩起訴制度，確立「附命緩起
    訴」及「觀察、勒戒或強制戒治」雙軌治療模式。本次修正
    之毒品條例第20條第3項及第23條第2項，雖僅將原條文之再
    犯期間由「5年」改為「3年」，惟鑑於將施用毒品者監禁於
    監獄內，僅能短期間防止其接觸毒品，因慣用毒品產生之「
    心癮」根本無法根除，並慮及毒品條例施行多年累積之戒毒
    經驗及實效，暨逐步擴充之醫療、戒癮機構、專業人力、社
    區支援系統等資源，尤以本次毒品條例第24條修正，擴大檢
    察官對施用毒品者附條件緩起訴處分之範圍，使其能視個案
    具體情形給予適當多元社區處遇。本次修正後對於施用毒品
    者之思維，自應與時俱進，擺脫以往側重於「犯人」身分之
    處罰，著重其為「病患」之特質，並以「治療」疾病為出發
    點，重新評價前揭所謂「3年後再犯」之意義。又毒品戒除
    不易，須經長期且持續之治療，施用毒品者既被視為「病患
    性犯人」，最佳處遇方式即為治療。對於施用毒品者之治療
    方式，有機構外之處遇（如自行赴醫院戒癮、附命完成戒癮
    治療緩起訴處分等），或機構內之觀察、勒戒或強制戒治；
    至對施用毒品者科以刑罰，無非在運用刑罰之一般預防功能
    以嚇阻毒品之施用。監獄為執行場所而非戒癮專責機構，針
    對施用毒品者及其再犯之特性，法務部於106年12月5日頒訂
    之「科學實證之毒品犯處遇模式計畫」，目的即是積極引進
    地區醫療體系之協助，提供毒癮戒治，落實社區追蹤輔導及
    治療之銜接，俾修復創傷、預防再犯。惟刑罰因涉及人身自
    由之基本權，故於施用毒品初犯時皆以傳統之機構外或機構
    內處遇方式治療，如再施用毒品時，始科以刑事責任。而當
    刑罰處遇仍不能有效幫助施用毒品者改善惡習時，即表示無
    法以此方式發揮治療效果，若繼續施以刑罰只具懲罰功能，
    不僅無法戒除毒癮，更漸趨與社區隔離，有礙其復歸社會。
    基於憲法應保障人民之生存權，及根據每個國民生存照顧需
    要提供基本給付之理念，為協助施用毒品者戒除毒癮復歸社
    會，對於經監獄監禁處遇後仍再犯之施用毒品者，更應恢復
    以機構內、外之治療協助其戒除毒癮。此即本次修正毒品條
    例第20條第3項關於施用毒品者所謂「3年後再犯」係何所指
    之立法真諦。除檢察官優先適用第24條命附條件緩起訴處分
    處遇（不論幾犯，亦無年限）外，對於施用毒品初犯者，應
    適用第20條第1項、第2項為機構內之觀察、勒戒或強制戒治
    ；若於上開機構內處遇執行完畢釋放後，於「3年內再犯」
    者，依第23條第2項規定，應依法追訴；倘於「3年後再犯」
    自應再回歸到傳統醫療體系機構內重為觀察、勒戒或強制戒
    治之治療。是對於戒除毒癮不易者，唯有以機構內、外處遇
    及刑事制裁等方式交替運用，以期能控制或改善其至完全戒
    除毒癮。綜上，對於毒品條例第20條第3項及第23條第2項所
    謂「3年後（內）再犯」，自應跳脫以往窠臼，以「3年」為
    期，建立「定期治療」之模式。其規定中所謂「3年後再犯
    」，只要本次再犯（不論修正施行前、後）距最近1次觀察
    、勒戒或強制戒治執行完畢釋放，已逾3年者，即該當之，
    不因其間有無犯第10條之罪經起訴、判刑或執行而受影響等
    旨。（最高法院109年度台上大字第3826號裁定、109年度台
    上字第3826號判決意旨參照）。
㈣、現行毒品危害防制條例對於施用第一級或第二級毒品罪者，
    進入司法程序之戒癮治療方式，係採取「觀察、勒戒或強制
    戒治」與「附命完成戒癮治療之緩起訴處分」雙軌制，其目
    的同在給予施用毒品者戒毒自新機會。是以，被告既同意參
    加「戒癮治療」，並由檢察官採行「附命緩起訴」方式，且
    完成「附命緩起訴」所採用之戒癮治療，事實上已接受等同
    「觀察、勒戒或強制戒治」執行完畢釋放之處遇（最高法院
    109年度台非字第76號判決意旨參照）。反之，縱經檢察官
    為附命完成戒癮治療之緩起訴處分，若被告未完成戒癮治療
    ，即無從視為事實上已經「觀察、勒戒或強制戒治」執行完
    畢，仍有觀察、勒戒及強制戒治制度之適用，俾利以機構內
    之處遇方式協助其戒除毒癮，檢察官亦得為不同條件或期限
    之緩起訴處分。
四、經查：
㈠、公訴意旨認本案被告施用第二級毒品甲基安非他命之時間為
    「108年12月24日晚間9時20分許」，復觀諸卷附本院被告前
    案紀錄表，可知被告前因施用第二級毒品案件，經臺灣桃園
    地方檢察署檢察官以105年度毒偵字第5565號為附命戒癮治
    療之緩起訴處分，於106年3月27日確定，緩起訴期間自同日
    起至107年9月26日止，惟被告於緩起訴期間內，未依規定完
    成戒癮治療，經臺灣桃園地方檢察署檢察官以107年度撤緩
    字第234號撤銷緩起訴處分，並以107年度撤緩毒偵字第136
    號提起公訴，經原審以107年度桃簡字第2063號判決判處有
    期徒刑2月確定。又於106年間因施用第二級毒品案件，經臺
    灣桃園地方檢察署檢察官以106年度毒偵字第3904號為附命
    完成戒癮治療之緩起訴處分確定，緩起訴期間自106年9月22
    日起至108年3月21日止，惟被告於緩起訴期間內，未依規定
    完成戒癮治療，經臺灣桃園地方檢察署檢察官以107年度撤
    緩字第220號撤銷緩起訴處分，並以107年度撤緩毒偵字第13
    5號提起公訴，經原審以107年度桃簡字第2062號判決判處有
    期徒刑2月確定等情，有本院被告前案紀錄表在卷可稽（本
    院卷第28至30頁）。是被告雖曾經檢察官為附命完成戒癮治
    療之緩起訴處分，惟因其並未按規定履行完成戒癮治療之條
    件而遭撤銷，尚難等同曾受「觀察、勒戒或強制戒治」執行
    完畢釋放之處遇，依修正後之毒品危害防制條例第20條第3
    項、現行同條例第24條之規定，應由檢察官基於一次性之整
    體規劃而重啟處遇程序，視被告個案情形，決定是否適合「
    觀察、勒戒或強制戒治」或給予「附命完成戒癮治療緩起訴
    處分」之機會，而不得逕予追訴處罰。
㈡、又檢察官對此提起公訴，於109年5月1日繫屬於原審法院，有
    臺灣桃園地方檢察署109年4月30日桃檢俊地109毒偵1190字
    第1099043932號函上原審法院收狀戳可憑，則檢察官於起訴
    時雖尚未違反斯時毒品危害防制條例之相關規定，然因起訴
    後，毒品危害防制條例前開規定業已修正施行，桃園地院依
    修正施行後之規定，以檢察官予以起訴之程序已與修正施行
    後毒品危害防制條例之前開規定未符，自有起訴程序違背規
    定之情事，依刑事訴訟法第303條第1款、第307條之規定，
    不經言詞辯論，諭知公訴不受理，於法核無不合。檢察官提
    起本案上訴，指摘原判決諭知公訴不受理有適用法律之違誤
    ，為無理由，應予駁回，並不經言詞辯論為之。
據上論斷，應依刑事訴訟法第368條、第372條，判決如主文。　
中　　華　　民　　國　　110 　年　　3 　　月　　23　　日
     　　　　　　 刑事第十六庭  審判長法　官  葉騰瑞
                                      法　官  古瑞君
                                      法　官  廖紋妤
以上正本證明與原本無異。
不得上訴。
                                      書記官  江珮菱
中　　華　　民　　國　　110 　年　　3 　　月　　24　　日